【裁判字號】    98,簡上,203
【裁判日期】    991209
【裁判案由】    分割共有物
【裁判全文】
臺灣高雄地方法院民事判決             98年度簡上字第203號
上  訴  人  蔣文輝
訴訟代理人  謝嘉順律師
複  代理人  邱麗妃律師
上  訴  人  蔣尚秀
            蔣勝元
上列二人共同
訴訟代理人  蔣岳紋    住同上
上  訴  人  蔣春益    住高雄縣梓官鄉○○街9號
            蔣志宗    住同上
兼上列二人共
同訴訟代理人
            蔣春男    住同上
上  訴  人  蔣青澄    住高雄縣梓官鄉○○街11號
            蔣永政    住高雄縣梓官鄉○○村○○路必信巷50
                      號
            葉  榮    住高雄縣梓官鄉○○街25號
            葉文秀    住高雄縣梓官鄉○○村○○路233號
                      身分證統一編號：Ｚ000000000號
被  上訴人  溫春玉    住桃園縣中壢市○○路○ 段29巷16號
訴訟代理人  蔣來順    住高雄縣旗山鎮○○街136 巷9 號
上列當事人間請求分割共有物事件，上訴人對於民國98年5 月21
日本院岡山簡易庭96年度岡簡字第470 號第一審判決提起上訴，
本院於民國99年11月25日言詞辯論終結，判決如下：
    主      文
原判決關於分割方案部分廢棄。
兩造共有坐落高雄縣梓官鄉○○段四一０、四一一地號土地合併
分割方案為：（一）如附圖編號410 （面積：三十一點七九平方
公尺）、410-A001（面積：一百零八點二八平方公尺）、411-4
（面積：二十一點八九平方公尺）所示之土地，分歸被上訴人溫
春玉取得；（二）如附圖編號0410-A002 （面積：一百點一三平
方公尺）、411 （面積：零點零六平方公尺）所示之土地，分歸
上訴人蔣文輝取得；（三）如附圖編號410-A003（面積：五點九
七平方公尺）、411-1 （面積：四十四點四五平方公尺）所示之
土地，分歸上訴人蔣青澄取得；（四）如附圖編號410-A006（面
積：二百零五點七六平方公尺）所示之土地，分歸上訴人蔣永政
取得；（六）如附圖編號410-A007（面積：一百七十四點二三平
方公尺）所示之土地，分歸上訴人蔣春男、蔣春益、蔣志宗三人
取得，按應有部分比例各三分之一保持共有；（七）如附圖編號
410-A0 04 （面積：七十五點零二二平方公尺）、410-A005（面
積：三十五點五一平方公尺）所示之土地，分歸上訴人蔣尚秀取
得；（八）如附圖編號410-A009（面積：三百三十九點九五平方
公尺）、411-3 （面積：六十一點零一五平方公尺）所示之土地
，分歸上訴人蔣尚秀、蔣勝元二人取得，按應有部分比例各二分
之一保持共有；（九）如附圖編號411-5 （面積：三十四點七二
平方公尺）所示之土地，分歸上訴人葉文秀取得；（十）如附圖
編號411-6 （面積：三十四點七一平方公尺）所示之土地，分歸
上訴人葉榮取得；（十一）如附圖編號410-A008（面積：一百五
十二點二平方公尺）所示之土地，分割為道路用地，由被上訴人
溫春玉及上訴人蔣文輝、蔣青澄、蔣永政、蔣春男、蔣春益、蔣
志宗、蔣尚秀、蔣勝元等九人按附表二「分割圖取得面積」欄內
所示之面積比例保持共有；（十二）如附圖編號411-2 （面積：
二十四點四六平方公尺）所示之土地，分割為道路用地，由上訴
人蔣文輝、蔣青澄、蔣尚秀、蔣勝元、葉文秀、葉榮等六人按附
表三「分割圖取得面積」欄內所示之面積比例保持共有。
上訴人蔣永政應找補（即給付）上訴人蔣尚秀新臺幣壹萬玖仟
佰捌拾元、應找補（即給付）上訴人蔣春男及蔣春益、蔣志宗三
人共新臺幣肆萬玖仟捌佰柒拾伍元、應找補（即給付）被告蔣尚
秀及蔣勝元二人共新臺幣壹拾捌萬零肆佰零伍元（本項主文找補
金額詳附表二）。
上訴人蔣文輝應找補（即給付）上訴人蔣尚秀及蔣勝元二人共新
臺幣陸佰陸拾伍元；上訴人蔣青澄應找補（即給付）上訴人蔣尚
秀及蔣勝元二人共新臺幣陸仟佰陸拾伍元；上訴人葉文秀應找
補（即給付）上訴人蔣尚秀及蔣勝元二人共新臺幣壹萬柒仟玖佰
伍拾伍元；上訴人葉榮應找補（即給付）上訴人蔣尚秀及蔣勝元
二人共新臺幣壹萬柒仟捌佰陸拾元（本項主文找補金額詳附表三
）。
訴訟費用由兩造按原應有部分比例（如附表一所示）負擔。
    事實及理由
壹、程序事項：
一、按訴訟標的對於共同訴訟之各人必須合一確定者，需一同起
    訴，一同被訴，此觀民事訴訟法第56條第1 款規定自明，是
    其中一人已在其上訴期間內提起上訴者，視為全體在上訴期
    間內提起上訴（最高法院42年台上字第318 號判例參照）。
    本件請求分割共有物之訴，其訴訟標的對於共同訴訟之各人
    必須合一確定，因原審被告蔣文輝已合法上訴，依上說明，
    自視為原審其餘被告蔣尚秀、蔣勝元、蔣春益、蔣志宗、蔣
    春男、蔣青澄、蔣永政、葉榮及葉文秀等（蔣永春、陳秋鳳
    經被上訴人撤回起訴，詳如下述），已一同上訴。
二、蔣永春、陳秋鳳原為坐落高雄縣梓官鄉○○段410 地號土地
    之共有人，嗣於訴訟繫屬中，蔣永春已將其410 地號土地應
    有部分移轉登記予被上訴人；陳秋鳳就410 地號土地之應有
    部分，亦由上訴人蔣尚秀於98年11月間，經法院拍賣程序取
    得。則被上訴人於本院審理時以言詞撤回對蔣永春、陳秋鳳
    之起訴（見本院卷第326 頁），並主張其2 人之應有部分面
    積，應各分歸被上訴人、蔣尚秀取得，核無不合。
三、上訴人葉榮、葉文秀未於言詞辯論期日到場，核無民事訴訟
    法第386 條各款所列情事，爰依到場被上訴人之聲請，由其
    一造辯論而為判決，均先予敘明。
貳、實體事項
一、被上訴人主張：坐落高雄縣梓官鄉○○段410 地號、面積1,
    229.04平方公尺與同段411 地號、面積221.44平方公尺之土
    地（下稱系爭土地），為兩造所共有，應有部分各如附表一
    所示。因兩造間無訂立不分割之契約，且系爭土地地目為建
    地，亦無因使用目的而無法分割之情形，惟兩造迄今仍無法
    達成分割協議。爰依民法第823 條及第824 條規定，請求分
    割系爭土地，分割方案如原審判決主文所示。
二、上訴人除葉榮曾於準備程序期日到場稱：如不影響原審判決
    就其分得部分之方案，同意蔣文輝上訴審所提分割及找補方
    案；葉文秀未到場，亦未提出書狀作何聲明及陳述外，其餘
    上訴人均以：同意系爭土地合併分割，分割方案如主文第二
    項所示。而各共有人分得面積互有增減部分，同意被上訴人
    、蔣文輝分得部分，及原屬蔣永春、陳秋鳳持分而由被上訴
    人、蔣尚秀分得部分，互不找補外，其餘以系爭土地公告現
    值為補償如附表二、三所示等語。
三、原審就系爭土地准予判決分割，並就兩造受分配不足應有部
    分面積者，以金錢互相找補。上訴人就原審判決之分割方案
    及找補金額不服，提起上訴。並於本院聲明：（一）原判決
    關於分割方案部分廢棄；（二）上開廢棄部分，原審判決之
    分割方案中，原分配予蔣永春之附圖編號410-A004土地，及
    分配予陳秋鳳之附圖編號410-A005土地，由上訴人蔣尚秀取
    得；分配予蔣永春之附圖編號410 土地，及分配予蔣文輝之
    附圖編號411-4 土地，由被上訴人溫春玉取得。其餘分割方
    法及應互相找補部分，除溫春玉、蔣文輝、及原屬蔣永春、
    陳秋鳳持分而各由溫春玉、蔣尚秀取得部分均互不找補外，
    如原審判決附圖及附表二、三所示。
四、按共有人得隨時請求分割共有物，但因物之使用目的不能分
    割或契約訂有不分割之期限者，不在此限；分割之方法不能
    協議決定者，法院得因共有人之請求為分配，民法第823 條
    第1 項、第824 條第2 項分別定有明文。又同法第824 條第
    5 、6 項規定，共有人相同之數不動產，除法令另有規定外
    ，共有人得請求合併分割；共有人部分相同之相鄰數不動產
    ，各該不動產均具應有部分之共有人，經各不動產應有部分
    過半數共有人之同意，得適用前項規定，請求合併分割。經
    查，被上訴人主張系爭土地為兩造所共有，就系爭土地並未
    以契約約定不分割，又無因使用目的而無法分割之情形，且
    就分割方法不能達成協議等情，有系爭土地土地登記謄本（
    見原審卷第149 至155 頁）為證，到場之兩造亦均不爭執，
    可信為實。又系爭2 筆土地相毗鄰，其中固有部分共有人不
    相同，惟除葉榮、葉文秀外，均同意將系爭2 筆土地合併分
    割，且同意之共有人應有部分合計均過半數，合於民法第82
    4 條第6 項之規定。是被上訴人訴請就系爭土地合併分割，
    於法有據，應予准許。
五、次按，原物分割法院應斟酌當事人意願、共有物之使用情形
    、經濟效用及全體共有人之利益等公平決之（最高法院51
    台上字第1659號判例旨參照）。經查，原審判決之分割方案
    ，未及審究蔣永春已將其於410 地號土地之應有部分移轉登
    記予被上訴人，及陳秋鳳就410 地號土地之應有部分，已由
    上訴人蔣尚秀於98年11月間，經法院拍賣程序取得。而兩造
    當事人除葉文秀、葉榮外，於本院審理時均同意上訴人蔣文
    輝所提分割及補償方案（見本院卷第326 至327 頁），葉榮
    亦於準備程序表示，如不影響其就原審判決之權益，對蔣文
    輝之分割方案無意見（見本院卷第125 頁）。本院審以上開
    合意，係以各共有人之建物所在而為分割，並無變動各共有
    人之建物使用現狀。且到場之兩造亦均同意將如附圖編號41
    0-A008、411-2 所示土地，分割為道路用地，並保持共有，
    使各共有人之建物均有臨路得以進出；蔣尚秀、蔣勝元，蔣
    春益、蔣春男、蔣志宗分別表示同意按原應有部分比例保持
    共有，復參以未到場之上訴人葉榮係分得如附圖編號411-6
    之土地、上訴人葉文秀係分得如附圖編號411-5 之土地，面
    積完整且臨路，對該二人並無不利。認兩造（除葉榮、葉文
    秀外）合意之分割方案（如主文第二項所示），尚屬適當，
    且合於兩造之經濟上利益。
六、又共有物之原物分割，依民法第825 條規定觀之，係各共有
    人就存在於共有物全部之應有部分互相移轉，使各共有人取
    得各自分得部分之單獨所有權。故原物分割而應以金錢為補
    償者，倘分得價值較高及分得價值較低之共有人均為多數時
    ，該每一分得價值較高之共有人即應就其補償金額對於分得
    價值較低之共有人全體為補償，並依各該短少部分之比例，
    定其給付金額，方符共有物原物分割為共有物應有部分互相
    移轉之本旨（最高法院85年台上字第2676號判例要旨參照）
    。經查，除被上訴人與上訴人蔣文輝及蔣永春、陳秋鳳原有
    持分而由被上訴人、蔣尚秀取得部份均互不找補外，其餘互
    相找補部份均如原審判決所示，業據到場之兩造於本院審理
    時陳明（見本院卷第326 頁），即除葉文秀未到場表示意見
    外，兩造均同意依系爭土地公告現值互為找補，爰依系爭土
    地登記謄本所示之公告現值新臺幣9,500 元計算，兩造相互
    找補之比例及金額詳如附表二、三所示。
八、綜上所述，本院審酌系爭土地之使用現狀、整體利用之效益
    及共有人之意願等情，認為前揭所示之方案為分割及補償，
    較為公平適切。原審所採分割方法及補償金額，尚有未合，
    上訴意旨指摘原判決此部分不當，求予廢棄改判，為有理由
    ，應由本院將原判決廢棄，改判如主文第2 項、第3 項、第
    4 項所示。另按因共有物分割、經界或其他性質上類似之事
    件涉訟，由敗訴當事人負擔訴訟費用顯失公平者，法院得酌
    量情形，命勝訴之當事人負擔其一部，民事訴訟法第80條之
    1 定有明文。查分割共有物事件乃具有非訟事件性質，系爭
    土地既因兩造無法達成分割協議，致被上訴人提起本件訴訟
    ，由法院命為適當之分配，惟因兩造均因系爭土地之分割互
    蒙其利，依上開說明，本院認本件訴訟費用應由兩造按原應
    有部分比例負擔始為公平，爰判決如主文第5 項所示。
九、據上論結，本件上訴為有理由，依民事訴訟法第436 之1 第
    3 項、第450 條、第80條之1 ，判決如主文。
中    華    民    國    99    年    12    月    9     日
                  民事第一庭  審判長法  官  謝肅珍
                                    法  官  譚德周
                                    法  官  林岳葳
正本係照原本作成。
本判決不得上訴。
中    華    民    國    99    年    12    月    10    日
                                    書記官  簡文清
┌───────────────────┐
│附表一：                              │
├───────────────────┤
│高雄縣梓官鄉○○段410 地號土地各共有人│
│應有部分比例                          │
├──┬───┬──────┬─────┤
│編號│共有人│應有部分比例│ 備    註 │
├──┼───┼──────┼─────┤
│001 │蔣文輝│1/54        │          │
├──┼───┼──────┼─────┤
│002 │蔣青澄│1/54        │          │
├──┼───┼──────┼─────┤
│003 │蔣尚秀│3/18        │          │
├──┼───┼──────┼─────┤
│004 │蔣勝元│3/18        │          │
├──┼───┼──────┼─────┤
│005 │溫春玉│3/162       │          │
├──┼───┼──────┼─────┤
│006 │蔣永春│3/18        │賣予溫春玉│
├──┼───┼──────┼─────┤
│007 │陳秋鳳│2/18        │賣予蔣尚秀│
├──┼───┼──────┼─────┤
│008 │蔣志宗│1/18        │          │
├──┼───┼──────┼─────┤
│009 │蔣春益│1/18        │          │
├──┼───┼──────┼─────┤
│010 │蔣春男│1/18        │          │
├──┼───┼──────┼─────┤
│011 │蔣永政│1/6         │          │
├──┴───┴──────┴─────┤
│高雄縣梓官鄉○○段411 地號土地各共有人│
│應有部分比例                          │
├──┬───┬──────┬─────┤
│編號│共有人│應有部分比例│ 備    註 │
├──┼───┼──────┼─────┤
│001 │蔣文輝│1/9         │          │
├──┼───┼──────┼─────┤
│002 │蔣青澄│1/9         │          │
├──┼───┼──────┼─────┤
│003 │蔣尚秀│1/6         │          │
├──┼───┼──────┼─────┤
│004 │蔣勝元│1/6         │          │
├──┼───┼──────┼─────┤
│005 │葉  榮│1/6         │          │
├──┼───┼──────┼─────┤
│006 │葉文秀│1/6         │          │
├──┼───┼──────┼─────┤
│007 │溫春玉│3/27        │          │
└──┴───┴──────┴─────┘
┌────────────────────────────────────────────────┐
│附表二：高雄縣梓官鄉○○段410地號土地分割找補金額明細表                                         │
├──┬────┬───────┬───────┬────┬────┬────┬──────┬──┤
│序號│所有權人│分割前持分面積│分割後取得土地│分割圖取│扣除道路│分割後增│分割後應找補│備註│
│    │        │              │編號          │得面積  │用地後應│減面積  │金額        │    │
│    │        │              │              │        │分配面積│        │            │    │
├──┼────┼───────┼───────┼────┼────┼────┼──────┼──┤
│004 │蔣青澄  │登記持分：1/54│0410-A003     │5.97㎡  │ 5.97㎡ │     0  │    0       │    │
│    │        │面積：22.76㎡ │              │        │        │        │            │    │
├──┼────┼───────┼───────┼────┼────┼────┼──────┼──┤
│007 │蔣永政  │登記持分：1/6 │0410-A006     │205.76㎡│179.49㎡│增加    │應找補他人  │    │
│    │        │面積：204.84㎡│              │        │        │26.28㎡ │249,660元   │    │
├──┼────┼───────┼───────┼────┼────┼────┼──────┼──┤
│008 │蔣春男  │（三人合計）  │              │        │        │三人合計│應受找補：  │    │
│    │蔣春益  │登記持分：1/6 │0410-A007     │174.23㎡│179.46㎡│減少    │49,875元    │    │
│    │蔣志宗  │面積：204.84㎡│              │        │        │5.25㎡  │            │    │
├──┼────┼───────┼───────┼────┼────┼────┼──────┼──┤
│010 │蔣勝元  │（二人合計）  │              │        │        │二人合計│應受找補：  │    │
│    │蔣尚秀  │登記持分：2/6 │0410-A009     │339.95㎡│358.94㎡│減少    │180,405元   │    │
│    │        │面積：409.68㎡│              │        │        │18.99㎡ │            │    │
├──┼────┼───────┼───────┼────┼────┼────┼──────┼──┤
│009 │道  路  │              │0410-A008     │152.20㎡│        │        │            │    │
└──┴────┴───────┴───────┴────┴────┴────┴──────┴──┘
┌────────────────────────────────────────────────┐
│附表三：高雄縣梓官鄉○○段411地號土地分割找補金額明細表                                         │
├──┬────┬───────┬───────┬────┬────┬────┬──────┬──┤
│序號│所有權人│分割前持分面積│分割後取得土地│分割圖取│扣除道路│分割後增│分割後應找補│備註│
│    │        │              │編號          │得面積  │用地後應│減面積  │金額        │    │
│    │        │              │              │        │分配面積│        │            │    │
├──┼────┼───────┼───────┼────┼────┼────┼──────┼──┤
│001 │蔣文輝  │登記持分：1/9 │0000-0000     │0.06㎡  │21.88㎡ │增加    │應找補他人：│    │
│005 │        │面積：24.6㎡  │0000-0000     │21.89㎡ │        │0.07㎡  │665元       │    │
├──┼────┼───────┼───────┼────┼────┼────┼──────┼──┤
│002 │蔣青澄  │登記持分：1/9 │0000-0000     │44.45㎡ │43.78㎡ │增加    │應找補他人：│    │
│    │        │面積：24.6㎡  │              │        │        │0.67㎡  │6,365元     │    │
├──┼────┼───────┼───────┼────┼────┼────┼──────┼──┤
│004 │蔣尚秀  │登記持分：1/3 │0000-0000     │61.15㎡ │65.66㎡ │減少    │應受找補：  │    │
│    │蔣勝元  │面積：73.8㎡  │              │        │        │4.51㎡  │42,845元    │    │
├──┼────┼───────┼───────┼────┼────┼────┼──────┼──┤
│006 │葉文秀  │登記持分：1/6 │0000-0000     │34.72㎡ │32.83㎡ │增加    │應找補他人：│    │
│    │        │面積：36.9㎡  │              │        │        │1.89㎡  │17,955元    │    │
├──┼────┼───────┼───────┼────┼────┼────┼──────┼──┤
│007 │葉  榮  │登記持分：1/6 │0000-0000     │34.71㎡ │32.83㎡ │增加    │應找補他人：│    │
│    │        │面積：36.9㎡  │              │        │        │1.88㎡  │17,860元    │    │
├──┼────┼───────┼───────┼────┼────┼────┼──────┼──┤
│003 │道  路  │              │0000-0000     │24.46㎡ │        │        │            │    │
└──┴────┴───────┴───────┴────┴────┴────┴──────┴──┘

司法院資訊處製作；財團法人民間司法改革基金會備份。
